臺灣臺南地方法院刑事判決　　　　　　　95年度訴緝字第55號
公　訴　人　臺灣臺南地方法院檢察署檢察官
被　　　告　甲○○
選任辯護人　李衍志律師
上列被告因強盜等案件，經檢察官提起公訴（九十五年度偵字第
九九五四號），本院判決如下：
    主  文
甲○○竊盜，因脫免逮捕，當場施以強暴，累犯，處有期徒刑伍
年肆月。
    事  實
一、甲○○曾於民國九十四年間因竊盜案件，經臺灣高雄地方法
    院判處有期徒刑三月，如易科罰金以三百元折算一日確定，
    並於九十四年六月二十八日執行完畢。詎仍不知悔改，猶基
    於意圖為自己不法之所有，於九十四年八月四日下午一時二
    十五分許，至位於臺南市○區○○街十五號賴蒲珍所經營之
    「南園開動」滷味店內，徒手將賴蒲珍所有置於櫃臺之橘色
    女用皮包一個【內有新臺幣（下同）三百元、信用卡一張及
    郵局存摺一本、法院文書等物】夾於腋下竊取得手，正欲離
    去之際，為賴蒲珍發覺而出聲令被告站住，並用手抓甲○○
    之肩膀後方阻其前進，然甲○○仍向店外移動，賴蒲珍遂高
    喊「抓賊」，一名路人並在「南園開動」滷味店前方之馬路
    上欲抓住甲○○但未果，而曾任警員之張睿霖聽聞賴蒲珍之
    喊叫，立即從臺南市○區○○街十五號樓上衝至前方馬路上
    ，且用手將甲○○之手往後壓至背面，予以壓制而進行不讓
    甲○○逃跑之逮捕動作之時，甲○○為圖脫免逮捕，竟以嘴
    咬張睿霖之右前臂及用手肘一直撞擊張睿霖之胸部，當場對
    張睿霖施以強暴，致張睿霖因而受有右前臂咬傷二×二公分
    及前胸壁挫傷等傷害（業撤回傷害告訴，詳如後述），惟甲
    ○○仍遭張睿霖壓制，且交由據報前來之警員處理，並於甲
    ○○身上查獲上開遭竊之橘色女用皮包一個。
二、案經張睿霖訴由臺南市警察局第五分局報請臺灣臺南地方法
    院檢察署檢察官偵查起訴。
    理  由
一、行政院衛生署嘉南療養院（下稱嘉南療養院）九十六年一月
    十九日嘉南般字第０九六００００四七五號函附之司法精神
    鑑定報告書（見審理卷第一五二頁至第一五六頁），雖為被
    告甲○○以外之人於審判外之書面陳述，然嘉南療養院係依
    刑事訴訟法第二百零八條第一項準用同法第二百零六條第一
    項規定，受本院囑託進行鑑定而出具之書面鑑定報告，屬於
    同法第一百五十九條第一項所指法律有規定得作為證據之情
    形，故上開司法精神鑑定報告書，得為證據；又行政院衛生
    署臺南醫院九十四年八月四診斷證明書、扣押書、贓物認領
    保管單（見警卷第十一頁至第十三頁）及高雄市立凱旋醫院
    九十五年八月十日高市凱醫成字０九五０００四六０八號函
    附之病歷影本（見審理卷第六一頁至第六五頁），檢察官、
    被告及辯護人於本院調查證據時，均知曉為審判外之書面陳
    述，係為傳聞證據，且至言詞辯論終結前均未聲明異議，本
    院審酌上開書面陳述作成之情況，認為適當，故依刑事訴訟
    法第一百五十九條之五第二項規定，得為證據。再者傳聞法
    則係對於被告以外之人於審判外之言詞或書面陳述，亦即針
    對被告以外之人於審判外以言詞或書面所為之供述證據而為
    之規範，卷附遭竊橘色女用皮包一個及其內含物品之相片二
    幀（見警卷第十四頁），係以科學、機械之方式，對於所拍
    攝內容所為忠實且正確之記錄，性質上並非供述證據，應無
    刑事訴訟法第一百五十九條第一項規定之適用；又賴蒲珍、
    張睿霖之警詢，因與審判中之陳述並無不符，該警詢與刑事
    訴訟法第一百五十九條之二規定不符，無須引為證據，均合
    先敘明。
二、訊據被告對於上揭至臺南市○區○○街十五號內，徒手竊取
    賴蒲珍所有置於櫃臺之橘色女用皮包一個得手，且於遭張睿
    霖並用手將其之手往後壓至背面而為壓制時，其曾以嘴咬張
    睿霖之右前臂及用手擊張睿霖之胸部，致張睿霖因而受有右
    前臂咬傷二×二公分及前胸壁挫傷等傷害等情，固均為坦承
    ，惟矢口否認有何為圖脫免逮捕而當場施強暴之犯行，並辯
    稱：當時包含張睿霖在內，約有四、五人同時壓制我之手及
    掐我脖子，且我之腳又觸及機車之排氣管，很痛才用嘴咬張
    睿霖之右前臂及用手擊張睿霖之胸部，希望能鬆開壓制解除
    疼痛，我並無對張睿霖施以強暴而藉以脫免逮捕之意云云。
    經查：
  (1)證人賴蒲珍於審理中證稱；九十四年八月四日我在臺南市○
    區○○街十五號店面內看電視，聽見後面傳來聲音，轉頭即
    見被告走至櫃台，並將我的橘色皮包塞進其身著之夾克內，
    動作很快要跑出去，我先用臺語喊「你給我站住」，但被告
    不理一直往前走，我遂用雙手抓其肩膀，但其還是一直往前
    拖至店門口，我就以臺語喊「抓賊」，有一位騎機車剛好經
    過之年輕人就停下來，幫我在馬路中間抓被告，但該年輕人
    太瘦小，抓不住被告，我持續喊抓賊，當過警察之張睿霖就
    過來，以擒拿術用手將被告之手壓制於後面，而將被告壓制
    於上址對面房屋之前方，且張睿霖在壓制時，被告即用牙齒
    咬張睿霖之手及揮拳亂打張睿霖而想要離開，當時只有張睿
    霖一人對被告進行壓制，並無其他人同時壓制，亦無任何人
    掐住被告之脖子，且在我進屋內報警之前，我並未見到張睿
    霖有將被告壓制於機車上，待我再出來時，警員即到場等語
    （見審理卷第一八六頁至第一九０頁、第一九五頁），且證
    人張睿霖亦於審理中證稱：九十四年八月四日我在臺南市○
    區○○街十五號樓上聽到很多路人在叫及賴蒲珍喊「強盜、
    強盜」，我就衝下樓，看到被告在路中央，往開元路方向跑
    ，有一個路人與之拉扯，我看到被告之腋下有賴蒲珍之皮包
    ，因我認得該皮包，遂追向被告要取回皮包，並在上址對面
    用我以前學過之擒拿術，以手將被告之手往後壓而不讓其逃
    走，我在壓制被告之過程中，被告欲掙脫離開，而用嘴咬我
    的右手及用手肘一直撞我的胸部，因為被告咬我，我就面對
    面地貼著被告之身體，將其壓制在被告後方一部倒地之機車
    上，被告之背面遂貼著機車，我係先遭被告口咬，方才將其
    壓於機車上，且壓在機車上一陣子後，被告才喊痛，我等警
    員到場後，才將被告鬆開交予警員處理，並由警員在被告身
    上取出上揭皮包，全程只有我一個人進行前開壓制之動作，
    並無其他人幫忙，我亦未曾用手碰壓被告之脖子等語至明（
    見審理卷第一九一頁至第一九四頁），此外並有查獲賴蒲珍
    遭竊橘色女用皮包一個及內含物品之扣押書、贓物認領保管
    單各一份及相片二幀（見警卷第十一頁、第十二頁、第十四
    頁），以及張睿霖因遭被告咬及右手及用手肘撞擊胸部，致
    受有右前臂咬傷二×二公分及前胸壁挫傷等傷害之行政院衛
    生署臺南醫院診斷證明書一份（見警卷第十三頁）在卷可稽
    。
  (2)依上開證人所述，被告在警員據報到場處理之前，只有張睿
    霖對其施以壓制之動作，且張睿霖在壓制之過程中，並未採
    取用手掐壓被告脖子之手段，亦無所謂四、五人同時壓制被
    告之手或掐壓被告脖子之狀況，再者被告係在對張睿霖施以
    用嘴咬張睿霖之右手及用手肘撞擊張睿霖之胸部，企圖藉以
    掙脫張睿霖之壓制之故，張睿霖始再將被告壓制於被告後方
    之機車上，亦即縱然被告之身體曾有接觸機車，其在接觸之
    前即早已對張睿霖施以嘴咬右手及用手肘撞擊胸部之動作，
    更何況被告迭於警詢、偵訊，以及在本院準備程序中，既未
    曾提及遭壓制之過程中，被告之腳有何曾觸及機車排氣管之
    情形，亦無任何明確之證據資料足以為佐證，則被告辯稱其
    係因遭四、五人同時壓制手及掐住脖子，且腳又觸及機車之
    排氣管，方因而用嘴咬張睿霖之右前臂及用手擊張睿霖之胸
    部欲藉以鬆開壓制解除疼痛云云，並非真實，無可為信。
  (3)次按刑法第三百二十九條準強盜罪之構成要件，只須行為人
    主觀上本乎防護贓物、脫免逮捕或湮滅罪證之目的而當場施
    以強暴（即以有形之暴力行為強加諸被害人之身體）、脅迫
    行為，即足充之，至於具體之客觀外在情形如何，是否生傷
    害結果或至使不能抗拒，則非所問（最高法院九十四年度台
    上字第二八一六號判決意旨參照），亦即行為人只需為達上
    開目的，而以強暴方式對其所受之逮捕動作，予以抗拒排除
    ，即已該當準強盜罪之構成要件，並不以達到刑法第三百二
    十八條強盜罪所指之不能抗拒之程度為必要。查被告於竊得
    賴蒲珍之皮包後，經賴蒲珍用手抓其肩膀阻其離開及大呼「
    抓賊」，以及路人在馬路上攔阻，且直至張睿霖業已對其壓
    制而具體進行逮捕動作之時，被告猶不願束手就範，而對張
    睿霖施以嘴咬右手及用手肘撞擊胸部此等抗拒排除逮捕之強
    暴舉動，則被告欲藉上揭強暴之方式擺脫逮捕之意，至為彰
    顯，不容被告推諉。從而，被告所辯云云，無非事後卸責之
    詞，不足採信，事證明確，被告犯行洵堪認定。
二、核被告所為，係犯刑法第三百二十九條、第三百二十八條第
    第一項之準強盜罪。被告曾於九十四年間因竊盜案件，經臺
    灣高雄地方法院判處有期徒刑三月，如易科罰金以三百元折
    算一日確定，並於九十四年六月二十八日執行完畢，有臺灣
    高等法院被告全國前案紀錄表可憑，其於有期徒刑執行完畢
    後五年內，再故意犯本件有期徒刑以上之罪，不論依九十五
    年七月一日修正施行前後之刑法第四十七條規定，均構成累
    犯，則修正後刑法第四十七條規定，對被告而言，並無有利
    之情形，應依刑法第二條第一項規定，依修正前刑法第四十
    七條，論以累犯，並加重其刑。
三、又本院針對被告為上開犯行時之精神狀態，送請嘉南療養院
    鑑定，經該院綜合被告之過去史、犯罪經過、身體檢查、精
    神狀態檢查及心理衡鑑結果，認為被告意識清楚，智能為邊
    緣智能水準程度，其對案情之描述與賴蒲珍之描述雖略有不
    同（如賴蒲珍指被告竊取時，其正在看電視，而被告指稱當
    時賴蒲珍在睡覺），但其他時序上大致無誤；被告過去曾有
    因異常精神症狀而至精神科就診之記錄，但無持續之治療，
    其雖自述本案發生當時係受到聽幻覺之指使而做出犯行，然
    因李員之精神病症狀較為輕微，且發作之頻率亦並不固定或
    持續，故客觀上無法推論而證實案發當時被告之行為受到精
    神病症狀之影響，有該院九十六年一月十九日嘉南般字第０
    九六００００四七五號函附之司法精神鑑定書一份可憑（見
    審理卷第一五二頁至第一五六頁）。是既無客觀而科學之證
    據資料足以確認被告係受到神病症狀之影響而為本件犯行，
    且參酌被告於九十四年八月四日（即本件犯行當日）十七時
    四十分許製作警詢之時，猶能對其進入臺南市○區○○街十
    五號內，從櫃檯處拿取橘色女用皮包一個，且夾於腋下正欲
    離開時，被賴蒲珍發現並大喊抓賊，且遭賴蒲珍追出拉住衣
    服，以及嗣遭張睿霖壓制，而其亦咬傷張睿霖之右手臂等過
    程，均能一一清楚陳述，且賴蒲珍於審理中證稱在案發現場
    並未見被告喃喃自語之情形等語（見審理卷第一八九頁），
    而張睿霖亦審理中稱被告當時精神很好，不像是精神有問題
    之人等語（見審理卷第一九四頁），則被告於本件犯行之時
    ，並無明確而足以認定被告當時係處於刑法第十九條第一項
    、第二項所指因精神障礙或其他心智缺陷，致不能辨視其行
    為違法或欠缺依其辨識而行為之能力，或者因精神障礙或其
    他心智缺陷之原因，致其辨視行為違法或其辨識而行為之能
    力顯著減低等狀況之證據資料存在，尚無適用刑法第十九條
    第一項、第二項規定之餘地。爰審酌被告為圖取獲取財物，
    竟為竊盜行為，復於遭受逮捕時，猶為圖脫免逮捕而對逮捕
    者施以致其受傷之強暴行為，侵害他人之財產安全及危害於
    社會秩序，且犯後猶飾詞否認犯行，犯後態度並非良好，惟
    念其對於竊盜及對逮捕者施以強暴行為之事實，尚知坦認，
    且斟酌被告對逮捕者施強暴而造成之傷勢，尚屬輕微，被告
    施暴之侵害程度尚非鉅大等一切情狀，量處如主文所示之刑
    。
四、公訴意旨另因被告上開徒手毆打告訴人張睿霖之胸部及口咬
    告訴人之右手，致告訴人因而受有右前臂遭咬傷二×二公分
    及前胸壁挫傷等傷害，而認被告尚涉犯刑法第二百七十七條
    第一項之傷害罪等語，惟該條犯罪依同法第二百八十七條規
    定，須告訴乃論，而告訴人業當庭撤回對被告之傷害告訴，
    有審判筆錄可憑（見審理卷第二００頁），故被告涉嫌傷害
    部分，業經告訴人撤回告訴，然因公訴人認此與前開成罪部
    分，有刑法修正前之牽連犯之裁判上一罪關係，爰不另為不
    受理判決之諭知，附此敘明。
據上論斷，應依刑事訴訟法第二百九十九條第一項前段，刑法第
二條第一項、第三百二十九條、第三百二十八條第一項，修正前
刑法第四十七條，判決如主文。
本案經檢察官乙○○到庭執行職務。
中　　華　　民　　國　　96　　年　　4 　　月　　26　　日
　　　　　     　　刑事第十一庭審判長法  官　張維君
　　　　　　　　　　　　　  　       法  官　黃翰義
                                     法  官　陳威龍
以上正本證明與原本無異。
如不服本判決，應於收受送達後10日內向本院提出上訴書狀（應
附繕本）。
　　　　　　　　　　　　　　　　　　 書記官　鄭吉裕
中　　華　　民　　國　　96　　年　　4 　　月　　27　　日
附錄論罪科刑法條：
刑法第329條：
竊盜或搶奪，因防護贓物、脫免逮捕或湮滅罪證，而當場施以強
暴脅迫者，以強盜論。
中華民國刑法第328條第1項、第4項：
意圖為自己或第三人不法之所有，以強暴、脅迫、藥劑、催眠術
或他法，至使不能抗拒，而取他人之物或使其交付者，為強盜罪
，處5年以上有期徒刑。
第1項及第2項之未遂犯罰之。
